臺灣臺中地方法院民事判決
111年度訴字第867號
原      告  蔡慶煌  

            蔡何美蓉
被      告  林益杰  
            陳委禎  

上列當事人間請求塗銷最高限額抵押權事件，本院於民國111年7
月1日言詞辯論終結，判決如下：
    主      文
確認被告間就如附表所示之抵押權所擔保之債權請求權不存在。
被告陳委禎應將如附表所示之抵押權登記予以塗銷。
訴訟費用由被告負擔。
    事實及理由
壹、程序方面：
    按確認法律關係之訴，非原告有即受確認判決之法律上利益
    者，不得提起之，民事訴訟法第247條第1項定有明文。所謂
    即受確認判決之法律上利益，係指因法律關係之存否不明確
    ，致原告在私法上之地位有受侵害之危險，而此項危險得以
    對於被告之確認判決除去之者而言。本件原告起訴請求確認
    被告間如附表所示之抵押權（下稱系爭抵押權）所擔保之債
    權請求權不存在，為被告所否認，則系爭抵押權所擔保之債
    權請求權是否存在，攸關原告能否代位請求塗銷系爭抵押權
    ，使原告私法上之地位發生不安之危險，此危險得以確認之
    訴除去，是原告提起本件訴訟應有確認利益。
貳、實體方面：
一、原告主張：原告2人為夫妻，依本院豐原簡易庭110年度豐簡
    字第344號民事確定判決，原告蔡慶煌、蔡何美蓉分別對被
    告林益杰有損害賠償債權新臺幣（下同）200元、778,325元
    ，被告林益杰迄未清償，原告對被告林益杰所有坐落臺中市
    ○○區○○段0000地號土地應有部分8分之1（下稱系爭土地）聲
    請強制執行，經本院執行處以110年度司執字第130958號損
    害賠償強制執行事件受理，並鑑定系爭土地價值1,317,700
    元，惟因系爭土地上設定有系爭抵押權，致原告之執行無實
    益，影響原告受償之權利。而系爭抵押權所擔保之債權，為
    被告陳委禎於民國81年11月26日借款150萬元予被告林益杰
    ，所取得之借款債權，該借款債權請求權已罹於15年時效而
    消滅，基於抵押權之從屬性，系爭抵押權已失所附麗，至被
    告所提之承諾書，顯為臨訟製作。爰依民法第242條、第767
    條第1項中段之規定，代位被告林益杰行使權利，請求確認
    系爭抵押權所擔保之債權請求權不存在，及請求被告陳委禎
    塗銷系爭抵押權登記等語。並聲明：如主文所示。
二、被告則以：對於原告為被告林益杰之債權人雖不爭執，惟被
    告陳委禎於81年11月26日借款150萬元予被告林益杰，約定1
    年後即82年11月26日還款，被告林益杰提供系爭土地設定系
    爭抵押權予被告陳委禎以資擔保，並將系爭土地之所有權狀
    交付被告陳委禎保管，因被告林益杰迄未還款，被告陳委禎
    自82年12月2日起，按年向被告林益杰請求付款，被告林益
    杰因無法還款，故簽發本票交付被告陳委禎，被告並每年換
    票，且被告林益杰陸續於83年12月2日、88年12月2日、93年
    12月2日、99年12月2日、104年12月2日、109年12月2日、11
    0年12月2日書立承諾書予被告陳委禎，而承認債務，系爭抵
    押權所擔保之借款債權請求權尚未罹於時效，系爭抵押權自
    仍存在等語，資為抗辯。並聲明：原告之訴駁回。
三、本院之判斷：
(一)原告主張其等為被告林益杰之債權人，被告林益杰尚欠原告
    蔡慶煌損害賠償金200元、原告蔡何美蓉損害賠償金778,325
    元未清償，原告對被告林益杰所有之系爭土地聲請強制執行
    ，由本院執行處以110年度司執字第130958號損害賠償強制
    執行事件受理，且核定系爭土地之拍賣底價為1,317,700元
    等情，為兩造所不爭執（見本院卷第116至117頁），並有本
    院110年度豐簡字第344號民事確定判決、旭弘不動產估價師
    事務所鑑定報告影本附卷可參（見本院卷第25至35、77至81
    頁），堪信真實。
(二)被告陳委禎於81年11月26日借款150萬元予被告林益杰，約
    定1年後即82年11月26日清償，被告林益杰提供其所有之系
    爭土地設定系爭抵押權予被告陳委禎，以資擔保上開借款債
    權，被告林益杰迄未清償等情，業據被告陳明在卷（見本院
    卷第112至113頁），復經原告表示不爭執（見本院卷第115
    頁），並有系爭土地第一類登記謄本及查詢資料在卷可稽（
    見本院卷第23至24、65至76頁），自堪採信。而原告代位被
    告林益杰主張系爭抵押權所擔保之債權請求權已時效完成而
    消滅，則為被告所否認。經查：
　1.請求權，因15年間不行使而消滅；消滅時效，自請求權可行
    使時起算，民法第125條前段、第128條前段定有明文。又請
    求權定有清償期者，自期限屆滿時起即可行使，依同法第12
    8條之規定，其消滅時效應自期限屆滿時起算（最高法院29
    年度上字第1489號判決意旨參照）。查系爭抵押權擔保被告
    陳委禎對被告林益杰之150萬元借款債權，該借款清償期為8
    2年11月26日，故該借款債權之請求權時效，應自82年11月2
    6日起算15年之消滅時效期間，至97年11月26日，已因不行
    使而罹於消滅時效。
　2.被告雖抗辯被告陳委禎自82年12月2日起，按年向被告林益
    杰請求給付，被告林益杰陸續於83年12月2日、88年12月2日
    、93年12月2日、99年12月2日、104年12月2日、109年12月2
    日、110年12月2日書立承諾書，且簽發本票交付被告陳委禎
    並每年換票，上開借款債權請求權因被告林益杰承認債務而
    中斷時效等語，並提出本票影本1張及承諾書影本7張為證（
    見本院卷第121至135頁）。惟查：
 (1)消滅時效因承認而中斷；時效中斷者，自中斷之事由終止時
    ，重行起算，固為民法第129條第1項第2款、第137條第1項
    所明定。然核上開承諾書，其中83年12月2日、88年12月2日
    承諾書記載被告林益杰之住○○○○○路0段00巷00號」（見本院
    卷第123、125頁），惟該門牌早已於81年8月1日整編為「育
    德街29號」，有臺中○○○○○○○○○函文在卷可稽（見本院卷第1
    57至159頁）。再者，臺中縣、市於99年12月25日始合併，
    臺中縣神岡鄉因而改制為臺中市神岡區，有臺中市政府網頁
    列印資料附卷可參（見本院卷第149頁），而上開93年12月2
    日、99年12月2日承諾書之日期係於臺中縣、市合併改制前
    ，然其上記載之被告林益杰住○○○○○○○○○○區○○村○○路00○0號
    」（見本院卷第127、129頁），是上開4份承諾書，既有與
    登載日期當時應存在之門牌及行政區名稱不符之情，顯非於
    登載日期製作，應係被告臨訟編製之文書，無從採信。被告
    主張系爭抵押權所擔保之債權請求權時效，因被告林益杰於
    83年12月2日、88年12月2日、93年12月2日出具承諾書承認
    債務，因而時效中斷等節，實難憑取。
 (2)又被告提出之由被告林益杰所簽發，發票日110年12月2日、
    到期日111年12月2日、金額150萬元之本票影本1張（見本院
    卷第121頁），至多僅足認定被告林益杰於110年12月2日有
    簽發交付該本票予被告陳委禎，以資清償借款，尚不足證明
    被告主張自82年12月2日起，被告陳委禎按年請求付款，及
    被告林益杰按年簽發本票換票等情為真。是系爭抵押權所擔
    保之借款債權請求權，於15年時效期間末日即97年11月26日
    前，既無被告主張之時效中斷事由存在，則被告主張該借款
    債權請求權時效尚未完成，要無可採。
 (3)至被告林益杰於97年11月26日後出具承諾書或本票，均因時
    效完成而無從發生時效中斷效力。又被告林益杰陳述其認為
    被告陳委禎對其之借款債權請求權時效尚未完成等語明確（
    見本院卷第165頁），顯不知時效完成而無拋棄時效利益之
    意思，且原告起訴時已代位被告林益杰行使時效抗辯權，依
    最高法院106年度台上字第2057號判決意旨，被告林益杰亦
    無從再拋棄時效利益。
  3.從而，系爭抵押權所擔保之債權請求權，已於97年11月26日
    因時效完成而消滅，原告請求確認系爭抵押權所擔保之債權
    請求權不存在，應屬有據。
(三)所有人對於妨害其所有權者，得請求除去之；以抵押權擔保
    之債權，其請求權已因時效而消滅，如抵押權人，於消滅時
    效完成後，5年間不實行其抵押權者，其抵押權消滅，民法
    第767條第1項中段、第880條分別定有明文。民法第880條立
    法理由亦載明：「抵押權為物權，本不因時效而消滅。惟以
    抵押權擔保之債權已因時效而消滅，而抵押權人於消滅時效
    完成後，又復經過5年不實行其抵押權，則不能使權利狀態
    永不確定，應使抵押權歸於消滅，以保持社會之秩序。」故
    抵押權有同法第880條情形而歸於消滅者，抵押物所有人即
    得請求塗銷該抵押權之登記，以排除對於抵押物所有權行使
    之妨害。查系爭抵押權所擔保債權之請求權已於97年11月26
    日罹於時效而消滅，已如前述，而系爭抵押權人即被告陳委
    禎自系爭抵押權所擔保債權請求權時效完成時起，迄已逾5
    年期間未實行系爭抵押權，依民法第880條規定，系爭抵押
    權已因除斥期間經過而消滅。而被告林益杰於系爭抵押權消
    滅後，怠於行使此項權利，致原告就系爭土地聲請強制執行
    時，本院民事執行處發函命原告證明非屬無實益之強制執行
    程序等情，有本院110年12月24日中院平民執司執一字第130
    958號函為證（見本院卷第37至38頁），是原告為保全債權
    ，自得依民法第242條、第767條第1項中段規定，代位被告
    林益杰請求被告陳委禎應將系爭抵押權登記塗銷，以除去對
    系爭土地所有權之妨害。
四、綜上所述，原告基於債權人之地位，請求確認系爭抵押權所
    擔保之債權請求權不存在，並依民法第242條、第767條第1
    項中段規定，代位請求被告陳委禎塗銷系爭抵押權登記，為
    有理由，應予准許。
五、本件事證已臻明確，兩造其餘主張與攻擊防禦方法及所提證
    據，經審酌後認與判決之結果不生影響，爰不逐一論述，併
    此敘明。
六、訴訟費用負擔之依據：民事訴訟法第78條、第85條第1項前
    段。　　
中　　華　　民　　國　　111 　年　　8 　　月　　5 　　日
                  民事第三庭  審判長法  官  陳宗賢
　　　　　　　　　　　　　　　　　　法  官  廖純卿
　　　　　　　　　　　　　　　　　　法  官  劉育綾
正本係照原本作成。
如對本判決上訴，須於判決送達後20日內向本院提出上訴狀。如
委任律師提起上訴者，應一併繳納上訴審裁判費。
中　　華　　民　　國　　111 　年　　8 　　月　　5 　　日
                                    書記官  洪千羽
附表：
抵押權標的 抵押權人 債務人即設定義務人 存續期間 擔保債權總金額 收件年期及字號 登記日期 其他設定明細 臺中市○○區○○段0000地號土地（權利範圍8分之1） 陳委禎 林益杰 81年11月27日至82年11月26日 150萬元 81年豐登字第033164號 81年12月2日 清償日期：依照各個契約約定。 利息（率）：依照中央銀行放款利率。 遲延利息（率）：依照中央銀行放款利率。 違約金：每百元日息1角計算。